【裁判字號】    98,家訴,104
【裁判日期】    981204
【裁判案由】    履行遺囑
【裁判全文】
臺灣板橋地方法院民事判決             98年度家訴字第104號
原      告    甲○○
訴訟代理人    陳添信律師
被      告    丙○○
兼訴訟代理人  乙○○
上列當事人間請求履行遺囑事件，經本院於民國98年11月18日言
詞辯論終結，判決如下：
    主  文
被告丙○○應給付原告新臺幣壹佰肆拾萬元，及自民國九十八年
七月二十日起至清償日止，按週年利率百分之五計算之利息。
原告其餘之訴駁回。
訟費用由被告丙○○負擔二分之一，餘由原告負擔。
本判決於原告以新臺幣肆拾柒萬元為被告丙○○供擔保後，得假
執行。但被告丙○○如以新臺幣壹佰肆拾萬元為原告預供擔保，
得免為假執行。
原告其餘假執行之聲請駁回。
    事實及理由
一、原告主張：
(一)、被告乙○○、丙○○與原告均為第三人蔡世章之繼承人，蔡
    世章於民國96年1 月23日在公證人前做成公證遺囑，就遺囑
    預作分配，其中第一點載明「台北縣板橋市○○路64之1 號
    3 樓之房屋及土地持分由妻子甲○○（即原告）繼承，本房
    地共負債新臺幣280 萬元，由乙○○、丙○○（即被告）二
    人共同負擔。」其餘不動產則由被告共同或個別繼承，原告
    未予繼承。嗣蔡世章於96年3 月14日過世後，上開遺囑即發
    生效力，然被告卻對上開債務藉詞推託，不願償還，該筆貸
    款債務業於98年3 月到期，雖經原告發函催告被告儘速遵照
    遺囑履行，迄今尚有140 萬元仍未清償，並致債權人台北縣
    板橋市農會聲請拍賣該不動產，然該不動產為原告配偶遺留
    給原告唯一安身立命之處所，原告復無其他收入及財產，爰
    提起本件訴訟。
(二)、按「被繼承人之遺囑，定有分割遺產之方法，或託他人代定
    者，從其所定。」「遺囑自遺囑人死亡時發生效力。」民法
    第1165條第1 項、第1199條分別定有明文。本件遺囑自被繼
    承人蔡世章死亡時即發生效力，雙方亦按遺囑分割遺產完畢
    ，然上開債務被告遲未履行，復於今年3 月因清償期屆至，
    告亦已催告履行未果，原告自得依法訴請被告履行遺囑，給
    原告如訴之聲明金額以清償被繼承人之債務，確保原告分得
    之系爭房屋不至於受拍賣。
(三)、被告除依遺囑外，依連帶債務關係亦應履行清償140 萬元之
    義務：
    按「遺產分割後，其未清償之被繼承人之債務，移歸一定
    之人承受，或劃歸各繼承人分擔，如經債權人同意者，各繼
    承人免除連帶責任。」「連帶債務人中之一人，因清償、代
    物清償、提存、抵銷或混同，致他債務人同免責任者，得向
    他債務人請求償還各自分擔之部分，並自免責時起之利息。
    前項情形，求償權人於求償範圍內，承受債權人之權利。但
    不得有害於債權人之利益。」民法第1171條第1 項、第281
    條定有明文。
    遺囑自被繼承人蔡世章死亡時即發生效力，雙方按遺囑分
    割遺產完畢，然上開債務原應由被告承擔，以免除原告之連
    帶責任，然今年3 月清償期屆至，原告催告被告履行未果，
    原告為確保原告分得之系爭房屋不至被拍賣，不得不先行轉
    貸償還該140 萬元債務，職此，依前開連帶債務內部分擔規
    定及遺囑，原告自得請求被告連帶償還140萬元及利息。
(六)、並聲明：被告應連帶給付原告140 萬元及自起訴狀繕本送
    達翌日起至清償日止，按年利百分之五計算之利息。願供
    擔保請准宣告假執行。
二、被告則辯稱：
(一)、兩造之被繼承人蔡世章之遺囑係將台北縣板橋市○○路64之
    1 號3 樓房屋及其基地權利範圍之權利義務予分開，其中房
    地所有權由原告繼承取得，房貸清償義務由被告共同繼承負
    責清償，此與一般分割遺產之情形不同，原告主張被繼承人
    就其遺產定有分割遺產之方法自屬違誤，被告係共同繼承被
    繼承人之房貸債務，並非連帶負清償之責，原告請求被告連
    帶將房貸債務之本金給付原告，其所依據之法律關係何在？
    未據原告敘明，原告之請求即欠缺權利保護要件至明。
(二)、被告兄弟就被繼承人公證遺囑分配由被告二人共同負責清償
    房貸債務280 萬元，被告各應清償本金140 萬元及其利息，
    被告乙○○就應負責清償之140 萬元部分，業於98年3 月17
    日清償完畢，此有債權人台北縣板橋市農會98年3 月17日繳
    款存根可證外，並以板橋站前郵局第101 號存證信函告知原
    告在案，若鈞院認原告可請求被告將應清償台北縣板橋市農
    會之貸款金額交付予原告收受時，原告僅得向被告丙○○請
    求給付，原告請求被告二人連帶給付，應無理由。
(三)、被告丙○○應清償台北縣板橋市農會140 萬元之房貸，於被
    告乙○○清償應負擔之140 萬元後，被告乙○○曾陪被告蔡
    文隆同往台北縣板橋市農會商洽是否可於抵押權存續期間內
    即116 年7 月24日前同意被告丙○○按月清償部分本金及利
    息，台北縣板橋市農會以抵押權之擔保物即原告分配所得之
    房地業已變更所有權人為原告，原告亦為貸款之連帶保證人
    ，應商得原告之同意，但為原告所拒絕，然被告丙○○仍按
    月繳息，由於貸款之清償期日為98年3 月17日，故台北縣板
    橋市農會即向鈞院聲請裁定拍賣抵押物，原告始提起本件訴
    訟，若原告房地果真被拍賣，其咎在原告，因被告曾與台北
    縣板橋市農會洽談分期清償，未獲原告同意，否則由被告丙○○按期清償本金及利息，原告所有房地並無遭受拍賣之虞
    。原告在所有房地被法院拍賣而拍定前，並無任何法律依據
    可請求被告丙○○給付140 萬元。
(四)、綜上，被繼承人將上開房地由原告繼承取得，房貸債務由被
    告共同繼承負擔，此與一般分割遺產之情形不同，因原告繼
    承者係房地，被告繼承者為原告所繼承房地之房貸契約所應
    負擔之義務，被告若不依房貸契約履行，致原告受損害時，
    原告當然可依法請求損害賠償，原告請求被告連帶給付房貸
    本金予原告，於法無據，應予駁回。
(五)、原告主張依民法第1171條、第281 條規定，主張遺產分割後
    ，被告除依遺囑外，依連帶債務關係亦應履行清償140 萬元
    之義務云云，惟上開民法第1171條規定係指繼承人於分割遺
    產後，其未清償之被繼承人債務，移歸一定之人承受，或劃
    歸各繼承人分擔，如經債權人同意者，各繼承人免除連帶責
    任，此處所謂之債權人係被繼承人之債權人，故分割遺產後
    ，雖被繼承人向台北縣板橋農會之貸款，雖由遺產指定由被
    告共同負責清償，然此貸款若未經被繼承人之債權人同意，
    仍應兩造負連帶之責，原告並非被繼承人之債權人，其主張
    被告應連帶對原告清償被繼承人向債權人即台北縣板橋市農
    會所貸之款項，依法無據甚明。至民法第281 條之規定，係
    指繼承人中之一人，就被繼承人所負債務，對債權人清償，
    代物清償、提存、抵銷或混同，致他繼承人同免責任者，得
    向他繼承人請求償還各自分擔之部分，並自免責時起之利息
    ，繼承人為上開清償行為後，其求償範圍，承受債權人之權
    利，但不得有害於債權人之利益，因此被告乙○○、就被繼
    承人台北縣板橋市農會之貸款已清償140 萬，而兩造均係被
    繼承人之繼承人，就被繼承人所負之貸款債務，對板橋市農
    會負連帶清償責任，被告乙○○已就此貸款償務清償140 萬
    元，依上開民法第281 條規定，就原告及被告丙○○應分擔
    之部分，承受債權人之權利，可對原告及被告請求給付，但
    因被繼承人之遺囑，就其向台北縣板橋市農會之貸款指定由
    被告二人共同負責清償，因此被告乙○○不得請求原告及被
    告丙○○清償各自分擔之部分。原告並非被繼承人之債權人
    ，而台北縣板橋市農會並未將其對被繼承人之債權讓與原告
    ，原告對被告並無任何債權存在，原告誤引民法第1171條第
    1 項及第281 條規定，請求被告應連帶向原告清償被繼承人
    對台北縣板橋市農會所負貸款債務，於法未合。
(七)、依據被繼承人之遺囑載明被繼承人向台北縣板橋市農會之抵
    押貸款280 萬元，由被告二人共同負擔，亦即被告各自清償
    140 萬元，被告乙○○已於98年3 月17日清償140 萬元，自
    已履行遺囑所載之義務。且依鈞院96年度訴字第1705號民事
    判決書事實及理由第四款內載「... 本件被繼承人既將系爭
    房地及其所負之房貸分別由原告（即本件原告）及被告（即
    本件被告）繼承，則被告所繼承者係系爭房屋之房貸契約所
    應負擔之義務，則被告依據所繼承之房貸契約負履行之義務
    ..」，故被告二人依遺囑而共同負房貸280 萬元之清償義務
    ，即各自負140 萬元之房貸債務，而非連帶負280 萬元之連
    帶債務，被告乙○○已於98年3 月17日清償140 萬元，原告
    請求被告乙○○與被告丙○○連帶清償140 萬元，為無理由
    。
(八)、原告主張其於98年6 月9 日辦理轉貸，原告所為並非向債權
    人借款140 萬元用以清償尚未清償之140 萬元，而係承受被
    繼承人之房貸契約，就未清償之140 萬元部分，此由原證六
    放款卡記載本金餘額為140 萬元可證，償還方式為到期還本
    ，並自98年7 月9 日起，每月繳息2450元，但原告並未繳納
    分文利息，因債權人台北縣板橋市農會於98年7 月10日即原
    告應繳息之翌日，同意被告丙○○每月清償5000元及利息，
    被告丙○○於98年7 月10日繳息2427元、本金5000元，其上
    載明戶名為原告，被告丙○○於98年9 月2 日又繳納利息24
    81元、本金5000元，收據記載尚欠本金139 萬5 千元，本件
    房貸契約屆滿前，由被告乙○○清償140 萬元，餘140 萬兀
    經債權人同意由被告丙○○依原房貸契約分期清償本息，但
    債權人以房屋所有權已變更名義且原告為房貸之連帶保證人
    應經原告同意，然原告不同意，被告丙○○仍自98年4 月起
    按月繳息，至98年7 月10日同意被告丙○○按月繳本金5000
    元及貸款利息，原告就此行為亦未表示反對，亦即默認由丙○○履行遺囑所載之義務，從而原告請求被告二人連帶給付
    140 萬元，係屬無理。
(九)、並聲明：原告之訴及假執行之聲請均駁回，如受不利判
    決，願供擔保免假執行。
三、法院之判斷：
(一)、原告主張兩造為被繼承人蔡世章（96年3 月14日歿）之繼承
    人，蔡世章生前於96年1 月23日在公證人前作成公證遺囑，
    就遺產預作分配，其中第一點載明「台北縣板橋市○○路64
    之1 號3 樓之房屋及土地持分由妻子甲○○（即原告）繼承
    ，本房地共負債新臺幣280 萬元，由乙○○、丙○○（即被
    告）二人共同負擔。」，其餘不動產則由被告二人共同或個
    別繼承等情，業據其提出戶籍謄本及公證書所附遺囑影本為
    證，且為被告所不爭執，應堪信實。
(二)、又原告主張被繼承人蔡世章之上開280 萬元房貸債務，於繼
    承開始後，於98年3 月清償期屆至，尚有140 萬元仍未清償
    ，經原告催告被告履行未果，致債權人台北縣板橋市農會聲
    請拍賣該不動產，原告只好先行轉貸140 萬元以償還該房貸
    債務等情，亦據原告提出存證信函影本、民事裁定拍賣聲請
    狀影本、本院簡易庭98年5 月13日板院輔非祥98年度司拍字
    第960 號函影本、原告與臺北縣板橋市農會之借據及放款卡
    影本在卷可稽，被告固自承被繼承人蔡世章之280 萬元房貸
    債務屆至98年3 月清償期時尚有140 萬元未清償，惟否認剩
    餘之140 萬元房貸債務係原告向臺北縣板橋市農會借款140
    萬元用以清償，辯稱：原告係承受被繼承人之房貸契約云云
    ，惟依原告所提與臺北縣板橋市農會之借據影本及放款卡所
    示，原告確於98年6 月9 日以其本人為借款人向臺北縣板橋
    市農會借款140 萬元，此參被告所提由被告丙○○於98年7
    月10日、9 月2 日代原告繳納本金、利息之繳款存根上所列
    貸款帳戶為「甲○○」即原告亦明，是原告此部分主張，亦
    堪信實。
(三)、有關原告清償被繼承人蔡世章房貸債務140 萬元部分，原告
    主張依被繼承人蔡世章96年1 月23日之公證遺囑，被告應連
    帶給付原告140 萬元等語，惟依該遺囑第一點所載「台北縣
    板橋市○○路64之1 號3 樓之房屋及土地持分由妻子甲○○
    繼承，本房地共負債新臺幣280 萬元，由乙○○、丙○○二
    人共同負擔。」，原告僅能依遺囑請求被告二人應負擔其所
    得房地上之房貸債務280 萬元，尚無請求被告二人應將該房
    貸債務之數額給付原告之權利，是原告此部分主張，為無理
    由。
(四)、原告另主張依民法第281 條規定，被告應連帶給付140 萬元
    等語，查：
    按繼承人對於被繼承人之債務，負連帶責任。繼承人相互
    間對於被繼承人之債務，除法律另有規定或另有約定外，按
    其應繼分比例負擔之。民法第1153條第1 、3 項定有明文。
    兩造被繼承人蔡世章對台北縣板橋市農會所負280 萬元之房
    貸債務，業於其所立公證遺囑內併同其他積極遺產之分割，
    指定由被告二人共同負擔此筆280 萬元之房貸債務，原告、
    被告於繼承開始後，亦均依遺囑辦妥積極遺產之繼承登記及
    分割等情，為兩造所不爭執，自應認兩造均已承認該遺囑，
    是此筆遺產負債即房貸債務，對外固應由共同繼承人即兩造
    負連帶責任，但就繼承人相互間，則應認已另有約定由被告
    二人共同負擔，原告部分則無分擔部分。
    次按民法第271 條規定數人負同一債務而其給付可分者，
    除法律另有規定或契約另有訂定外，應各平均分擔之，係規
    定多數債務人與債權人間之關係，固屬對外效力之規定；惟
    於給付可分之債務人內部間，亦應類推適用該規定，即除債
    務人間另有約定外，亦應平均分擔其債務。最高法院95年度
    台上字第2494號判決要旨可資參照。有關兩造被繼承人蔡世
    章所遺房貸債務280 萬元，就共同繼承人相互間應由被告二
    人共同負擔，已如前述，而此筆應共同負擔之房貸債務既屬
    可分債務，揭諸前開說明，自應由被告二人平均分擔之，即
    被告二人各自負擔140 萬元。而被告乙○○業於98年3 月17
    日對債權人清償140 萬元，此有台北縣板橋市農會98年3 月
    17日繳款存根可證，並為原告所不爭執，是就兩造之內部關
    係而言，應認被告乙○○已清償其就該筆房貸債務之應分擔
    部分，剩餘房貸債務140 萬元部分，則應屬被告丙○○內部
    應分擔部分。
    按連帶債務人中之一人，因清償、代物清償、提存、抵銷
    或混同，致他債務人同免責任者，得向他債務人請求償還各
    自分擔之部分，並自免責時起之利息。民法第281 條第1 項
    定有明文。有關兩造被繼承人蔡世章所遺房貸債務280 萬元
    ，除已由被告乙○○清償140 萬元外，餘由原告清償之140
    萬元部分，應屬被告丙○○之內部應分擔部分，已如前述，
    原告依前開連帶債務人間之求償權規定，請求被告丙○○償
    還此140 萬元洵屬有據；至被告乙○○既已履行其內部應分
    擔部分之債務，原告主張被告乙○○應與被告丙○○連帶償
    還140 萬元云云，自無理由。
(五)、末查，被繼承人蔡世章之遺債280 萬元已因被告乙○○及原
    告之清償而消滅，原告目前對台北縣板橋市農會所負擔之14
    0 萬元債務乃另一新的借貸債務，非屬於遺產負債，是以被
    告丙○○目前為原告按月繳還台北縣板橋市農會之本金、利
    息，究與其應負擔之被繼承人蔡世章房貸債務無關，是被告
    辯稱原告已默認同意由被告丙○○以分期方式繼續履行遺囑
    所載義務云云，自無可採。
(六)、從而，原告依民法第281 條連帶債務人間之求償權規定，請
    求被告丙○○給付140 萬元，及免責後自起訴狀繕本送達翌
    日即98年7 月20日起至清償日止，按年利百分之五計算之利
    息，為有理由，應予准許。原告其餘請求，則非正當，應予
    駁回。
(七)、本判決原告陳明願供擔保，請求宣告假執行，被告亦陳明願
    供擔保求宣告免為假執行，就原告勝訴部分，均無不合，爰
    分別酌定相當之擔保金額准許之；至原告敗訴部分，其假執
    行之聲請，即失所附麗，應予駁回。
四、結論：原告之訴為一部有理由、一部無理由，依民事訴訟法
    第79條、第390 條第2 項、第392 條，判決如主文。
中    華    民    國    98    年    12    月    4     日
                      家事法庭法  官  葉靜芳
以上正本係照原本作成
如對本判決上訴，須於判決送達後20日內向本院提出上訴狀
中    華    民    國    98    年    12    月    4     日
                            書記官  劉春美


司法院資訊處製作；財團法人民間司法改革基金會備份。
